【裁判字號】    95,上易,64
【裁判日期】    951031
【裁判案由】    侵權行為損害賠償
【裁判全文】
臺灣高等法院高雄分院民事判決          95年度上易字第64號
上  訴  人  甲○○
被上訴人    乙○○
上列當事人間請求侵權行為損害賠償事件，上訴人對於中華民國
95年3 月27日臺灣屏東地方法院94年度訴字第399 號第一審判決
提起上訴，本院於95年10月18日言詞辯論終結，判決如下：
    主  文
上訴駁回。
第二審訴訟費用由上訴人負擔。
    事實及理由
一、上訴人起訴主張：兩造原為男女朋友，於民國91年9 月21日
    23時許，由上訴人駕車載送被上訴人返家，行經屏東市○○
    路251 號百順超市前，雙方因細故發生爭執，被上訴人趁上
    訴人專心開車無防備意識下，突以左手握拳以拳背重擊上訴
    人右眼，致上訴人右眼有疼痛、腫脹、畏光且流淚不止等症
    狀。91年9 月24日被上訴人陪同上訴人前往高雄市○○路亨
    明眼科診所（下稱亨明眼科）就診，初步診斷為「右眼外傷
    性眼球挫傷、結膜下出血」，但未做眼底檢查，僅告知眼內
    出血會慢慢自行吸收，經觀察一個多星期後，上訴人右眼內
    出血及腫脹逐漸消失，復因工作繁忙未再回診。嗣於92年2
    月9 日清晨醒來時，發現右眼內側出現橢圓形黑影，上訴人
    至高雄醫學大學附設中和紀念醫院（下稱高醫醫院）急診，
    認係「右眼裂孔性視網膜剝離」，並陸續於92年2 月14日、
    92年6 月10日在財團法人奇美醫院（下稱奇美醫院）接受2
    次手術皆告失敗，復於92年8 月14日入住高雄榮民總醫院（
    下稱榮民醫院）接受玻璃體切除併矽油灌注手術，仍然無法
    挽回右眼視力且眼球逐漸萎縮，至93年7 月間經奇美醫院診
    斷結果，右眼裸視小於0.01，無法矯正，右眼已達重傷害之
    殘廢程度，為此爰依侵權行為之法律關係，起訴請求被上訴
    人賠償醫療費用新臺幣（下同）5 萬3,112 元及慰撫金143
    萬6,888 元。聲明求為判決：(一)被上訴人應給付上訴人149
    萬元及自起訴狀繕本送達翌日（即94年3 月5 日）起至清償
    日止，按年息百分之五計算之利息。(二)願供擔保，請准宣告
    假執行。
二、被上訴人則以：兩造前為男女朋友，於91年9 月間，上訴人
    開車搭載被上訴人返回屏東，途中兩造發生爭執，被上訴人
    雖以左手反打上訴人右臉頰一掌，但沒有打上訴人眼睛，上
    訴人當時並未受傷，也未說眼睛不舒服。嗣被上訴人要與上
    訴人分手時，上訴人亦曾掌摑自己右臉頰多次。上訴人係至
    94年2 月初始主張被上訴人前揭掌摑行為造成其右眼視力受
    損殘廢，則上訴人自應舉證證明其間有因果關係存在。而被
    上訴人迄未陪同上訴人至亨明眼科就診。被上訴人係於上開
    事件半年後，經上訴人電話聯絡才知悉其右眼視力有問題。
    且上訴人於起訴前，均未對被上訴人提及損害賠償之事，而
    僅問及被上訴人是否另交男友，並要求被上訴人返還其所贈
    與之8 萬元，由於被上訴人不同意返還，上訴人才提起訴訟
    ，其所述顯有可疑。被上訴人前揭掌摑臉頰行為與上訴人之
    右眼視力受損殘廢無關等語，資為抗辯。
三、本件原審對於上訴人之請求，判決：(一)上訴人之訴及假執行
    之聲請均駁回。(二)訴訟費用由上訴人負擔。上訴人聲明不服
    ，上訴聲明求為判決：(一)原判決廢棄。(二)被上訴人應給付上
    訴人149 萬元及自起訴狀繕本送達翌日起至清償日止，按年
    息百分之五計算之利息。(三)第一、二審訴訟費用由被上訴人
    負擔。被上訴人則答辯聲明：(一)上訴駁回。(二)第二審訴訟費
    用由上訴人負擔。
四、兩造不爭執之事項如下，並有亨明眼科診斷證明書、高醫醫
    院診斷證明書、榮民醫院診斷證明書、奇美醫院診斷證明書
    各1份、照片3張附卷可稽，堪予採信：
  (一)兩造原為男女朋友，被上訴人曾於91年9 月21日23時許，以
    左手背打上訴人右臉部1 次，被上訴人亦曾於91年10月2 日
    自行掌摑右臉部2 次。
  (二)上訴人於93年7 月經奇美醫院診斷結果，右眼裸視小於0.01
    ，無法矯正。
  (三)上訴人告訴被上訴人涉犯重傷害罪嫌，經台灣屏東地方法院
    檢察署檢察官偵查結果，認被上訴人上開掌摑行為並非造成
    上訴人右眼視力無法回復之原因，而於94年10月5 日以94年
    度偵字第3918號為不起訴處分，上訴人對之聲請再議，亦經
    台灣高等法院高雄分院檢察署於94年11月17日以94年度上聲
    議字第1038號駁回再議確定。
  (四)上訴人雙眼之簡略病史如下：
    於80年2 月11日經信合美眼科診所初診結果，雙眼之近視
      度數均約500 度，上訴人於80年至89年間曾接受放射狀角
      膜切割之近視手術，嗣於89年5 月26日至信合美眼科診所
      接受左眼翼狀贅片手術，又於90年8 月23日因左眼復發性
      眼翼而至高醫醫院初診，當時雙眼均可矯正至1.0。
    於91年9 月24日至亨明眼科初診，主訴右眼被拳頭打到，
      未記錄受傷時間，當時僅記錄右眼眼白鼻側有結膜下出血
      ，診斷為右眼挫傷並結膜下出血，未量視力。
    於92年2 月9 日右眼突然出現飛蚊，到高醫醫院急診，發
      現右眼裂孔性視網膜剝離，當時右眼矯正視力為0.7 ，左
      眼矯正視力為0.8，未提及右眼有外傷病史。
    於92年2 月12日到奇美醫院初診，病例上特別記載患者否
      認有眼睛外傷病史。於92年2 月14日在奇美醫院接受右眼
      第1 次視網膜剝離手術，左眼視網膜因周邊退化，同時接
      受冷凍治療，術後1 星期併發右眼玻璃體出血。92年6 月
      10日在奇美醫院接受右眼第2 次視網膜剝離手術。
    於92年8 月14日在榮民醫院接受右眼第3 次視網膜剝離手
      術。94年6 月15日在榮民醫院最後1 次檢查，右眼視力是
      眼前20公分僅能分辨手影，左眼矯正視力為1.0。
五、兩造爭執之事項為：(一)上訴人右眼視力受損，裸視小於0.01
    ，無法矯正之傷害與被上訴人91年9 月21日毆打右臉部行為
    是否具有相當因果關係？(二)上訴人依侵權行為之法律關係，
    請求被上訴人賠償149萬元，有無理由？
六、上訴人右眼視力受損，裸視小於0.01，無法矯正之傷害，與
    被上訴人91年9 月21日毆打右臉部行為是否具有相當因果關
    係？
  (一)按侵權行為損害賠償之債，須損害之發生與加害人之故意或
    過失加害行為間有相當因果關係，始能成立。所謂相當因果
    關係，係以行為人之行為所造成之客觀存在事實，依經驗法
    則，可認通常均可能發生同樣損害之結果而言；如有此同一
    條件存在，通常不必皆發生此損害之結果，則該條件與結果
    並不相當，即無相當因果關係；不能僅以行為人就其行為有
    故意過失，而認該行為與損害間有相當因果關係（參閱最高
    法院90年度台上字第772 號判決意旨）。
  (二)上訴人主張被上訴人於上揭時地，因爭吵而對上訴人右臉部
    毆打行為，造成其右眼視力受損，裸視小於0.01，無法矯正
    之傷害等情，固據其提出診斷證明書4 份、勞工保險殘廢診
    斷書1 份為證，然已為被上訴人所否認，查本件上訴人右眼
    視網膜剝離之可能原因，經原審檢具上訴人在高醫醫院、大
    同醫院、信合美眼科診所、亨明眼科、奇美醫院、榮民醫院
    之病歷（見原法院94年度屏簡字第56號卷第146 頁至第228
    頁），函請高醫醫院鑑定，據該醫院94年9 月26日高醫附科
    字第0940002816號函覆鑑定結果稱：視網膜剝離原因很多，
    如高度近視、眼內手術後、眼部外傷、眼部震盪、眼內發炎
    、眼內腫瘤或全身疾病引發等，而大部分是未有明顯誘發原
    因卻發生視網膜剝離。上訴人在91年9 月24日在亨明眼科雖
    有主訴拳頭打到而造成右眼結膜下出血，1 星期消退後，並
    未有異狀，直到92年2 月初才因突然的飛蚊而在高醫醫院急
    診，發現有右眼裂孔性視網膜剝離，這期間將近4 個半月時
    間，很難以認定這兩件事有直接的因果關係，理由如下：
    依上訴人的飛蚊症狀是典型急性發生裂孔產生飛蚊引發視網
    膜剝離，不像原來潛伏著裂孔慢性引發視網膜剝離。上訴
    人在奇美醫院92年2 月14日第1 次手術時連左眼也有因周邊
    視網膜退化而做預防性視網膜冷凍治療，是以推斷上訴人雙
    眼視網膜本來就有退化性變化，自發產生視網膜剝離的危險
    性本就較高。雖然91年9 月24日亨明眼科有診斷右眼結膜
    下出血，但僅依上訴人主訴有拳頭外力，卻也無法證明真正
    是否如上訴人所訴，而且並未做眼底檢查是否有視網膜裂孔
    或撕裂，難以有直接證據證明其相關等情（見同上卷第229
    頁、第231 頁、第232 頁）。嗣上訴人雖以：右眼外傷處與
    右眼視網膜剝離處均在右眼上方位置吻合，且左眼並未同時
    退化等語，質疑上開鑑定報告（見同上卷第244 頁），惟此
    經原法院再函詢高醫醫院，亦據該醫院函覆：根據亨明眼科
    病歷記載，上訴人眼球表面之結膜下出血是在右眼眼白鼻側
    而不是顳側，此與上訴人所述右眼上方受傷位置不符，又上
    訴人於92年2 月14日在奇美醫院接受右眼視網膜剝離手術時
    ，左眼因視網膜周邊退化同時接受預防性冷凍手術治療，故
    其稱左眼完好無異樣云云，顯有矛盾等語，亦有該醫院94年
    11月1 日高醫附秘字第0940003230號函1 紙在卷可憑（見同
    上卷第263 頁）。而上開鑑定報告乃醫師本於專業知識所做
    之鑑定，且無瑕疵，自堪採信。
  (三)又證人即奇美醫院眼科主任蔡武甫醫師於前揭上訴人告訴被
    上訴人涉犯重傷害罪嫌之偵查中亦到庭證稱：上訴人曾在奇
    美醫院因視網膜剝離由伊開刀。造成視網膜剝離的原因一是
    高度近視，一是受外力衝擊，上訴人就診時表示曾作過放射
    狀角膜切開術，依角膜外觀亦可看出，該手術是當時的近視
    矯正手術，推測上訴人當時至少近視600 度以上，作完該手
    術後，尚有100 多度近視，因高度近視容易引起視網膜病變
    ，進而引起視網膜剝離。又依上訴人病歷記載，其左右眼均
    有網膜周邊變性之情形，表示已有剝離之前因，若有外力衝
    擊是造成剝離的助因。若沒有周邊變性也不致於受外力衝擊
    即造成剝離。又上訴人於92年2 月14日在本院第1 次開刀很
    成功，視力恢復至裸視0.3 ，於92年6 月10日第2 次手術也
    有成功，但因網膜發生纖維增殖性玻璃體網膜變性，原因不
    明，這是視網膜手術失敗最大原因，第2 次開完刀後，回診
    時有進行灌矽油手術，7 月10日回診時又發生網膜剝離，奇
    美醫院安排8 月份回診，但上訴人未回診，經9 個月後才又
    回診等語（見臺灣屏東地方法院檢察署94年度發查字第145
    號偵查卷第72頁），足徵上訴人係因不明原因造成網膜纖維
    增殖性玻璃體網膜變性，始導致右眼視力無法回復。
  (四)又高醫醫院前揭鑑定報告併指出：「誰也無法肯定92年2 月
    初的右眼裂孔性視網膜剝離一定與91年9 月的外傷無關，不
    過也無直接證據證明此兩者有一定因果關係」等情。查本件
    被上訴人於91年9 月21日固有毆打上訴人右臉部1 次之行為
    ，惟其後至92年2 月9 日右眼出現飛蚊症狀前之91年10月2
    日，上訴人亦曾自行掌摑右臉頰2 次等事實，已如前述，而
    外力衝擊固亦會造成視網膜剝離之結果，然被上訴人於上開
    時地之掌摑行為後，上訴人於91年9 月24日在亨明眼科就診
    時，其右眼結膜下之出血現象縱認與被上訴人之前揭毆打行
    為有關，惟1 星期後即已消退而未有異狀等情已為上訴人所
    自認，足見被上訴人當時縱係毆打到上訴人之右眼，上訴人
    之右眼於當時所受之傷亦甚輕微，參以上訴人於被上訴人所
    為前揭掌摑行為後，仍有自行掌摑右臉頰2 次之外力衝擊等
    事實，當難遽認被上訴人前揭毆打行為即係造成上訴人右眼
    視力受損，裸視小於0.01無法矯正之原因，亦即難認二者間
    具有相當因果關係。
  (五)至於上訴人雖另提出案發後兩造通訊紀錄譯文證明被上訴人
    有毆打其右眼，並請求作聲紋鑑定及測謊。惟查被上訴人迄
    未否認於前開時地有毆打被上訴人右臉部1 次之行為，且該
    毆打行為，與上訴人右眼視力受損，裸視小於0.01，無法矯
    正之傷害間並未具相當因果關係，亦如前述，是上訴人前揭
    請求即屬無必要，併此明。
  (六)綜據上述，本件被上訴人所為前揭毆打行為，依經驗法則，
    難認通常均可能發生眼睛視力受損，裸視小於0.01無法矯正
    之傷害，該條件與結果並不相當，是以被上訴人主張上訴人
    右眼視力受損，裸視小於0.01無法矯正之傷害與伊於91年9
    月21日毆打上訴人右臉部1 次之行為無相當因果關係，即屬
    有據，堪予採信。
七、上訴人依侵權行為之法律關係，請求被上訴人賠償損害149
    萬元，有無理由？
    查本件被上訴人所為前揭毆打行為與上訴人之右眼視力受損
    ，裸視小於0.01無法矯正之傷害間並無相當因果關係，已如
    前述，從而上訴人依侵權行為之法律關係，請求被上訴人賠
    償損害149 萬元（即醫療費用5 萬3,112 元及慰撫金143 萬
    6, 888元）即屬無理由，不應准許。
八、綜上所述，原審判決駁回上訴人之請求，並以上訴人之訴既
    經駁回，其假執行之聲請即失所附麗而併予駁回，經核尚無
    不合。上訴論旨，指摘原判決不當，求予廢棄改判，非有理
    由，應予駁回。
九、本件事證已臻明確，兩造其餘攻擊防禦方法，核與判決之結
    果無影響，爰不一一論述。
十、據上論結，本件上訴為無理由，依民事訴訟法第449 條第1
    項、第78條，判決如主文。
中    華    民    國    95    年    10    月    31    日
                            民事第三庭
                                審判長法官  張國彬
                                法      官  簡色嬌
                                法      官  吳登輝
以上正本證明與原本無異。
本判決不得上訴。
中    華    民    國    95    年    11    月    1     日
                                書  記  官  黎  珍
                                                      Q


司法院資訊處製作；財團法人民間司法改革基金會備份。
